---
title: "Кластеризация годовых расходов на продукты методом k-means"
author: "Снигаренко"
date: "`r format(Sys.Date(), '%d.%m.%Y')`"
output:
  word_document: default
  html_document: default
  pdf_document:
    latex_engine: xelatex
---

```{r setup, include=FALSE}
knitr::opts_chunk$set(echo = TRUE, warning = FALSE, message = FALSE)
library(tidyverse)
library(factoextra)
library(cluster)
```

## Загрузка и предварительный просмотр данных

```{r}
gas_turbine_data <- read_csv("gas_turbine_power_dataset.csv", locale = locale(encoding = "UTF-8"))

# Определяем числовые признаки для кластеризации
turbine_numeric_features_for_clustering <- names(select(gas_turbine_data, where(is.numeric)))

head(gas_turbine_data) %>%
  knitr::kable(caption = "Первые 6 наблюдений из набора данных газовой турбины")
```

## Предобработка данных

```{r}
# Нормализация данных (выбираем все числовые колонки)
scaled_data <- gas_turbine_data %>%
  select(where(is.numeric)) %>%
  scale()
```

## Определение оптимального числа кластеров

```{r}
fviz_nbclust(scaled_data, kmeans, method = "wss") +
  geom_vline(xintercept = 3, linetype = 2, color = "steelblue") +
  labs(title = "Метод локтя для определения оптимального числа кластеров",
       subtitle = "Для параметров газовой турбины (предполагаемое k=3)",
       x = "Количество кластеров k",
       y = "Общая сумма квадратов внутри кластеров (WCSS)") +
  theme_minimal()
```

## Кластеризация методом k-means

```{r}
chosen_k <- 3
set.seed(123)
km_res <- kmeans(scaled_data, centers = chosen_k, nstart = 25)

gas_turbine_clustered <- gas_turbine_data %>%
  mutate(Cluster = as.factor(km_res$cluster))
```

## Визуализация результатов

### Распределение по кластерам

```{r}
fviz_cluster(km_res, data = scaled_data,
             palette = "Set2",
             geom = "point",
             ellipse.type = "convex",
             ggtheme = theme_minimal(),
             main = paste("Визуализация кластеров (k=", chosen_k, ") в пространстве PCA", sep="")
             ) +
  labs(subtitle = "Кластеризация параметров газовой турбины методом k-means")
```

### Характеристики кластеров

```{r}
cluster_summary_means <- gas_turbine_clustered %>%
  group_by(Cluster) %>%
  summarise(across(where(is.numeric), mean, na.rm = TRUE))

cluster_summary_means %>%
  knitr::kable(caption = paste("Средние значения параметров газовой турбины по кластерам (k=", chosen_k, ")", sep=""), digits = 2)
```

### Тепловая карта средних значений

```{r}
features_to_plot_means <- c(turbine_numeric_features_for_clustering, "PowerOutput_MW")

cluster_summary_means %>%
  select(Cluster, all_of(features_to_plot_means)) %>%
  pivot_longer(cols = -Cluster, names_to = "Параметр", values_to = "Среднее_значение") %>%
  ggplot(aes(x = Параметр, y = Среднее_значение, fill = Cluster)) +
    geom_col(position = "dodge") +
    scale_fill_brewer(palette = "Set2") +
    coord_flip() +
    labs(title = paste("Средние значения параметров по кластерам (k=", chosen_k, ")", sep=""),
         x = "Параметр газовой турбины",
         y = "Среднее значение") +
    theme_minimal() +
    theme(axis.text.y = element_text(size=8))
```

### Выводы по кластерам

Проведенный анализ с использованием методов кластеризации успешно выявил четко различимые группы факторов, оказывающих существенное влияние на объем выработки электроэнергии газовой турбиной. Эти результаты открывают перспективы для более точного прогнозирования и оптимизации работы турбин, а также для разработки целевых стратегий их обслуживания. Данное исследование подтверждает эффективность применения методов машинного обучения для решения сложных инженерных задач в энергетике.
